【裁判字號】    95,上訴,915
【裁判日期】    950322
【裁判案由】    毒品危害防制條例
【裁判全文】
臺灣高等法院刑事判決                 95年度上訴字第915號
上  訴  人  臺灣板橋地方法院檢察署檢察官
被      告  甲○○
上列上訴人因被告違反毒品危害防制條例案件，不服臺灣板橋地
方法院95年度訴更字第1號，中華民國95年1月26日第一審判決（
起訴案號：臺灣板橋地方法院檢察署94年度毒偵字第2440、2531
號、94年度偵字第7342號）提起上訴，本院判決如下：
    主  文
上訴駁回。
    理  由
一、公訴意旨略以：被告甲○○前因施用毒品案件，經送觀察、
    勒戒後，認無繼續施用毒品之傾向，由臺灣基隆地方法院檢
    察署檢察官於民國（下同）87年9月21日以87年度偵字第410
    9 號為不起訴處分確定。又因施用第一、二級毒品案件，經
    法院裁定送強制戒治，於92年6 月17日停止戒治出所，並經
    臺灣板橋地方法院於92年3月24日以92年度訴字第499號判處
    有期徒刑1 年確定。復因施用第二級毒品案件，經臺灣板橋
    地方法院於92年12月25日以92年度簡字第3663號判處有期徒
    刑5 月確定。詎仍不知悔改，分別基於施用第一級毒品海洛
    因及第二級毒品安非他命之概括犯意，自93年1 月初某日起
    至94年4 月29日止，在其新莊住處等處所，分別施用第一級
    毒品海洛因及第二級毒品安非他命多次。嗣於93年12月24日
    下午5時30分許，為警在苗栗縣頭份鎮○○路223號第1次查
    獲，並扣得海洛因3小包；於94年4月29日下午3時30分許，
    為警在臺北縣新莊市○○○路113號第2次查獲，並扣得注射
    針筒2支、安非他命吸食器1組、海洛因1包，因認被告涉有
    違反毒品危害防制條例第10條第1項之施用第一級毒品及同
    法第10條第2項之施用第二級毒品罪嫌。
二、按起訴之程序違背規定者，法院應諭知不受理之判決，且得
    不經言詞辯論為之，刑事訴訟法第303條第1 款、第307條分
    別定有明文。次按犯毒品危害防制條例第10條施用第一、二
    級毒品罪者，檢察官應聲請法院裁定，令被告入勒戒處所觀
    察、勒戒，其期間不得逾二月；觀察、勒戒後，檢察官依據
    勒戒處所之陳報，認受觀察、勒戒人無繼續施用毒品傾向者
    ，應即釋放，並為不起訴之處分。認受觀察、勒戒人有繼續
    施用毒品傾向者，檢察官應聲請法院裁定，令入戒治處所強
    制戒治，其期間為六個月以上，至無繼續強制戒治之必要為
    止，但最長不得逾一年；依前項規定為觀察、勒戒執行完畢
    釋放後，五年後再犯第十條之罪者，適用本條前二項之規定
    ；觀察、勒戒或強制戒治執行完畢釋放後，五年內再犯第十
    條之罪者，檢察官應依法追訴，毒品危害防制條例第20條第
    1項、第2項、第3項、第23條第2項亦有明定。是依上開規定
    可知，犯施用第1、2級毒品罪之被告（指成年人），如係「
    未曾受過觀察勒戒處分者」，或係「受觀察勒戒或強制戒治
    執行完畢釋放後，5年後再犯者」，檢察官應依毒品危害防
    制條例第20條第1項規定聲請法院裁定，令被告入勒戒處所
    觀察勒戒，嗣再依觀察勒戒之結果，適用同條第2項之規定
    為不起訴處分或聲請法院裁定令被告入戒治處所強制戒治，
    倘若檢察官未踐行上開程序即逕行將被告提起公訴，其起訴
    之程序自屬違背規定，法院應依刑事訴訟法第303條第1款之
    規定，諭知不受理之判決。
三、經查：被告甲○○前因施用毒品案件，經法院裁定送觀察、
    勒戒後，認無繼續施用毒品傾向，於87年9 月22日觀察、勒
    戒執行完畢釋放，由臺灣基隆地方法院檢察署檢察官於87年
    9月21 日以87年度偵字第4109號為不起訴處分確定；又因施
    用第一、二級毒品案件，經臺灣板橋地方法院於91年7月24
    日以91年度毒聲字第2241號裁定送觀察、勒戒後，認有繼續
    施用毒品傾向，再經臺灣板橋地方法院於91年11月5日以91
    年度毒聲字第3671號裁定令入戒治處所施以強制戒治1 年，
    同時經檢察官提起公訴，起訴部分經臺灣板橋地方法院於92
    年3月24日以92年度訴字第499號判處有期徒刑8 月（施用第
    一級毒品部分）、6 月（施用第二級毒品部分），應執行有
    期徒刑1 年確定，強制戒治部分則另經臺灣板橋地方法院於
    92年4 月14日以92年度毒聲字第1150號裁定停止戒治，所餘
    戒治期間付保護管束，而於92年6 月17日停止戒治出所，嗣
    再經臺灣板橋地方法院於92年10月23日以92年度毒聲字第32
    63號裁定撤銷停止戒治，令入戒治處所施以強制戒治，惟被
    告經撤銷停止戒治後，迄今均未執行原強制戒治停止後之剩
    餘期間；後再因於92年9 月間施用第二級毒品之犯行，經檢
    察官聲請簡易判決處刑，由臺灣板橋地方法院於92年12月25
    日以92年度簡字第3663號判處有期徒刑5 月確定等情，有臺
    灣板橋地方法院91年度毒聲字第2241號、第3671號、92年度
    毒聲字第1150號、第3263號刑事裁定書、臺灣板橋地方法院
    92年度簡字第3663號判決書暨臺灣板橋地方法院檢察署92年
    度毒偵字第3319號聲請簡易判決處刑書各1 件及本院被告前
    案紀錄表、法務部全國檢察官線上查詢刑案人犯在監所最新
    資料報表各1 份附卷可稽，並經原審調閱臺灣板橋地方法院
    檢察署92年度執字第4209號執行卷宗查核屬實。由上述可知
    ，被告前曾因施用毒品案件，於87年9 月22日觀察、勒戒執
    行完畢後，又於5年內即91年及92年間2次施用毒品，並經法
    院判刑確定，復於93年1月初某日起至94年4月29日止再為本
    件施用毒品犯行，則本件被告之犯罪時間，距其於87年9 月
    22日觀勒戒執行完畢釋放之時間，已逾5 年，揆諸前開之說
    明，本件被告施用第一、二級毒品之犯行，核與毒品危害防
    制條例第23條第2 項規定之情形不符，而應屬毒品危害防制
    條例第20條第3項所規定，應由檢察官依同條第1項聲請法院
    裁定送觀察勒戒，嗣再依觀察勒戒之結果，適用同條第2 項
    之規定為不起訴處分或聲請法院裁定送強制戒治之範疇。至
    於被告於91年間施用第一、二級毒品之犯行，如前所述，被
    告經臺灣板橋地方法院撤銷停止戒治後，迄今仍未執行原強
    制戒治停止後之剩餘期間，是被告並未完成強制戒治；又被
    告因92年9 月間施用第二級毒品之犯行，亦如前述，係經檢
    察官逕行起訴，並未施以觀察、勒戒或強制戒治。從而，被
    告再犯本件施用第一、二級毒品之罪，因其並非於前次觀察
    勒戒執行完畢釋放後，5 年內再犯，檢察官本應適用毒品危
    害防制條例第20條第3項、第1項、第2 項之規定，進行觀察
    勒戒或強制戒治之程序，迺檢察官未察，逕依毒品危害防制
    條例第23條第2 項之規定，將被告提起公訴，其起訴之程序
    自屬違背規定，揆諸前揭規定，應諭知不受理之判決。
四、原審依上意旨，並依刑事訴訟法第303條第1款、第307 條規
    定，不經言詞辯論，諭知不受理之判決，經核並無不合。檢
    察官上訴意旨略以：揆諸毒品危害防制條例第20條第3項立
    法目的，無非係認對施用毒品者之處遇，僅就「初犯」及「
    初犯經觀察、勒戒或強制戒治執行完畢釋放後，五年內再犯
    」二者，始有訴追條件之限制，至其餘之施用毒品案件，均
    應依法追訴。從而，倘施用毒品者於初犯經觀察、勒戒等程
    序完畢後，旋即另行起意，於5年內迭次更犯施用毒品案件
    ，並經檢察官提起公訴，縱其本次所犯施用毒品案件距前次
    觀察、勒戒等程序執行完畢已逾5年，然揆諸前揭立法目的
    ，該施用毒品者既於5年內迭次更犯施用毒品案件，本次所
    犯即無所謂5年戒斷期之存在，又難認係「五年後再犯」，
    自無再行觀察、勒戒等程序之必要。本件被告鍾慶生於87年
    9 月22日觀察、勒戒執行完畢釋放，如前所述，5年內曾犯
    施用第一、二級毒品罪，分別經判刑確定，嗣再犯本案，非
    屬「五年後再犯」，揆諸前揭說明，自應由檢察官逕行起訴
    ，原審認本件之起訴之程序違背規定，難謂妥適云云，指摘
    原判決不當。然依前述毒品危害防制條例第20條第3項、第
    23條第2項之文義解釋，5年起算點，應為觀察、勒戒或強制
    戒治執行完畢釋放之時（參照94年11月25日本院暨所屬法院
    座談會）。而業如前述，被告於91年間施用第一、二級毒品
    之犯行並未完成強制戒治程序；又被告因92年9月間施用第
    二級毒品之犯行，係經檢察官逕行起訴，亦未施以觀察、勒
    戒或強制戒治，故5年之起算點，應為被告87年9月22日執行
    觀察勒戒完畢釋放之時，是被告本次犯行（93年1月初某日
    起至94 年4月29日止），應屬於觀察、勒戒執行完畢釋放後
    5年後再犯，本件檢察官未依毒品危害防制條例第20條第1項
    規定聲請法院裁定，將被告送觀察、勒戒，逕將被告起訴，
    起訴程序於法自有未合。綜上，檢察官之上訴，為無理由，
    應予駁回，並不經言詞辯論為之。
據上論斷，應依刑事訴訟法第368條、第372條，判決如主文。
中    華    民    國    95    年    3     月    22    日
                  刑事第二十庭審判長法  官  尤豐彥
                                    法  官  張明松
                                    法  官  吳鴻章
以上正本證明與原本無異。
如不服本判決，應於收受送達後十日內向本院提出上訴書狀，其
未敘述上訴之理由者並得於提起上訴後十日內向本院補提理由書
（均須按他造當事人之人數附繕本）。
                                    書記官  魏淑娟
中    華    民    國    95    年    3     月    24    日


司法院資訊處製作；財團法人民間司法改革基金會備份。
